【裁判字號】    89,訴,204
【裁判日期】    890804
【裁判案由】    偽造文書等
【裁判全文】
臺灣雲林地方法院刑事判決                          八十九年度訴字第二四號
    公  訴  人  臺灣雲林地方法院檢察署檢察官
    被      告  國地營造股份有限公司
    代  表  人  乙○○
    選任辯護人  張智學
                簡承佑律師
右列被告因偽造文書等案件，經檢察官提起公訴（八十九年度偵字第一九四號），
本院判決如左：
    主  文
國地營造股份有限公司無罪。
    理  由
一、公訴意旨略以：被告國地營造股份有限公司（以下簡稱國地公司）係設在雲林縣
    土庫鎮○○路九九號之納稅義務人。國地公司之負責人乙○○（業經臺灣雲林地
    方法院以八十九年度訴字第一一號判處有期徒刑一年，緩刑三年，經提起上訴
    ，目前由台灣高等法院台南分院審理中）與甲○○（另由臺灣雲林地方法院檢察
     署檢察官簽分偵辦）基於為被告國地公司逃漏八十三年度營利事業所得稅之犯?
    聯絡，明知不知情之告訴人丙○○○於民國（下同）八十三年間，並未在被告國
    地公司工作及支薪，竟於八十四年間申報被告國地公司營利事業所得稅時，在被
    告國地公司業務上所製作之八十三年度各類所得扣繳暨免扣繳憑單上，虛偽登載
    丙○○○八十三年度所得薪資為新台幣（下同）二十萬元，並於不詳時地偽造告
    訴人丙○○○之印章後，基於偽造員工薪資具領清冊之概括犯意，先後於不詳時
    地持右開偽造之告訴人丙○○○印章，蓋用在被告國地公司八十三年度「丙○○
    ○」之員工薪資具領清冊上，以詐術向財政部台灣省中區國稅局雲林縣分局提出
    申報，使被告國地公司營業成本增加，營利所得減少，以此方法逃漏營利事業所
    得稅五萬元，並致告訴人丙○○○被多課徵綜合所得稅，足以生損害於告訴人丙
    ○○○及稅捐稽徵機關對於稅捐稽徵之正確性，因認被告國地公司所為行使偽造
    員工薪資具領清冊之行為，係犯刑法第二百十六條、第二百十條之行使偽造私文
    書罪嫌，另被告國地公司所為製作不實之各類所得扣繳暨免扣繳憑單並提出申報
    之行為，係犯刑法第二百十六條、第二百十五條之行使業務上登載不實之文書罪
    嫌，再被告國地公司以行使偽造私文書及行使業務上登載不實之文書之詐術為方
    法，向財政部台灣省中區國稅局雲林分局申報營利事業所得，用以逃漏營利事業
    所得稅，係犯稅捐稽徵法第四十一條納稅義務人以詐術逃漏稅捐罪嫌。
二、按公司負責人為公司之代表，其為公司所為之行為，應由公司負責，故公司負責
    人為公司以不正當方法逃漏稅捐，因納稅義務人為公司，其所觸犯稅捐稽徵法第
    四十一條之罪之犯罪或受罰主體，仍為公司，而非公司負責人，僅因公司於事實
    上無從負擔自由刑之刑事責任，基於刑事政策上之考慮，稅捐稽徵法第四十七條
    第一款將納稅義務人之公司應處徒刑之規定，轉嫁於公司負責人，是公司負責人
    依稅捐稽徵法第四十七條第一款而適用徒刑之處罰，乃屬代罰之性質（最高法院
    八十九年度台上字第一一五號判決意旨參照）。本件納稅義務人被告國地公司以
    詐術逃漏稅捐之犯行，其公司負責人乙○○業經臺灣雲林地方法院以八十九年度
    訴字第一一號判處有期徒刑四月（經提起上訴，目前由台灣高等法院台南分院
    審理中），此有該案判決正本附卷可稽，則被告國地公司以詐術逃漏稅捐之犯行
    所應科處之刑事處罰，既已轉嫁於公司負責人乙○○，而由公司負責人乙○○代
    罰，依一事不二罰之原理，即無就右揭以詐術逃漏稅捐之犯行，再對被告國地公
    司處以刑罰之餘地。
三、按法人係在民法上基於現代社會經濟活動之考量，而透過法律所創設之得為權利
    主體或義務主體之組織體，除法律定有處罰法人之明文規定（類似勞工安全衛生
    法第三十一條第二項同時對法人及其負責人科以刑事罰之規定）外，基於以下三
    點理由，法人在刑法上並不能成為適格之犯罪行為人：
    (1)刑法乃以倫理道德為基礎，而建立之法規範，刑法理論與刑法之規定，均係針
      對有倫理道德性之自然人，建造而成。法人乃法律所創設之組織體，雖在民法
      上具有權利能力與行為能力及侵權行為能力，但在刑法上，則因不具倫理性與
      道德性，而不能成為適格之犯罪行為人。
    (2)刑法概念中之行為，係出於行為人之內在意思決定與意思活動，而行諸於外在
      可見之行止。法人並無如自然人之意思決定與意思活動，其自身亦無法作為或
      不作為，而只有依據組織體之整體意思，經由其代表機關從事各種法律行為，
      而發生法律上之效力。此等民法所創設之行為概念，與刑法概念上之行為，迥
      然有別，而各有所指。簡言之，只有自然人才有所謂作為或不作為之行止，法
      人則無行止可言。
    (3)法人包括社團法人及財團法人，前者係人之組織體，後者係財產之集合體。今
      若肯定法人可以成為適格之犯罪行為人，則無異認為未參與行為之社員或財產
      ，亦可成為刑法上之行為人，此顯與刑法之行為概念不符，更與整個刑法制度
      格格不入。
    公訴人認被告國地公司係涉犯刑法第二百十六條、第二百十條之行使偽造私文書
    罪嫌及刑法第二百十六條、第二百十五條之行使業務上登載不實之文書罪嫌，惟
    上開二罪之犯罪構成要件、立法體例用語，並無類似勞工安全衛生法第三十一條
    第二項同時對法人及其負責人科以刑事罰之規定，而未持別將公司列為偽造文書
    罪章之受罰主體，則公司法人自無涉犯偽造文書罪之能力及犯意。依照上開說明
    ，被告國地公司既在刑法上並不能成為適格之犯罪行為人，則被告國地公司顯無
    成立刑法第二百十六條、第二百十條之行使偽造私文書罪及刑法第二百十六條、
    第二百十五條之行使業務上登載不實之文書罪之餘地。
四、綜上所述，本件被告國地公司既無從成立刑法第二百十六條、第二百十條之行使
    偽造私文書罪及刑法第二百十六條、第二百十五條之行使業務上登載不實之文書
    罪與稅捐稽徵法第四十一條納稅義務人以詐術逃漏稅捐罪，自應為被告國地公司
    無罪之諭知。
據上論斷，應依刑事訴訟法第三百零一條第一項，判決如主文。
本案經檢察官林伯宇到庭執行職務。
中      華      民      國    八十九    年      八      月四      日
                                         臺灣雲林地方法院刑事第二庭
                                             法  官  倪  彰  鴻
右正本證明與原本無異。
如不服本判決，應於判決送達後十日內向本院提出上訴狀( 應附繕本 )。
                                             書記官  吳  丕  顯
中      華      民      國    八十九    年      八      月      四      日


司法院資訊處製作；財團法人民間司法改革基金會備份。
